臺灣臺北地方法院民事判決
111年度訴字第2514號
原      告  羅聰偉  
訴訟代理人  蔡育盛律師
複  代理人  周聖諺律師
被      告  勝隆開發建設股份有限公司

法定代理人  薛郁翰  
訴訟代理人  壽若佛律師
上列當事人間請求返還不當得利事件，本院於民國111年8月8日
言詞辯論終結，判決如下：
    主      文
被告應給付原告新臺幣貳佰零參萬肆仟玖佰玖拾柒元，及自民國
一百一十一年四月二十六日起至清償日止，按週年利率百分之五
計算之利息。
訴訟費用由被告負擔。
本判決第一項於原告以新臺幣陸拾捌萬元為被告供擔保後，得假
執行。但被告如以新臺幣貳佰零參萬肆仟玖佰玖拾柒元為原告預
供擔保，得免為假執行。
    事實及理由
壹、程序方面：
　　按當事人得以合意定第一審管轄法院，但以關於由一定法律
    關係而生之訴訟為限；前項合意，應以文書證之，民事訴訟
    法第24條定有明文。本件依兩造簽訂之合建契約書（下稱系
    爭契約）第21條約定，合意以本院為第一審管轄法院，故本
    院自有管轄權。　
貳、實體方面：
一、原告主張：兩造於民國102年8月10日簽訂系爭契約，約定由
    原告提供其所有坐落於新北市○○區○○段000○000○000○000○00
    0地號土地（下稱系爭土地）予被告作為建築基地，由被告
    提供建築資金及相關技術共同合作興建蒲陽雙和大樓（下稱
    系爭大樓），待系爭大樓興建完成後，兩造再依系爭契約第
    2條約定分配房屋及停車位。又兩造辦妥房屋之過戶手續後
    ，被告以原告尚未辦理結算程序為由，拒絕交付房屋鑰匙及
    房屋所有權狀予原告，然被告提出之結算明細表有將營業稅
    新臺幣（下同）203萬4,997元列為原告應補費用，令原告深
    感疑惑，惟原告見被告立場強硬，最終妥協於108年10月8日
    交付結算款予被告，並於當日點收房屋鑰匙、房屋所有權狀
    ，及簽具土地價值收據、交付房地互易發票。是兩造簽立之
    系爭契約，乃原告以其所有之系爭土地，作為取得被告出資
    興建合建案房屋之定價，且兩造間並未有營業稅額外加於定
    價外之約定，依加值型及非加值型營業稅法（下稱營業稅法
    ）第32條第2項規定，定價中應已內含5％之營業稅，則原告
    將系爭土地所有權移轉予被告之同時，即已將應轉嫁予原告
    之營業稅給付完畢，被告不得再向原告請求營業稅，惟被告
    非但未將應返還之找補款項如數退還，竟將此筆不應由原告
    再行支付之費用予以抵扣，顯屬無法律上原因而受有利益，
    爰依民法第179條規定，請求被告返還溢收之營業稅203萬4,
    997元。並聲明：㈠被告應給付原告203萬4,997元，及自起訴
    狀繕本送達翌日起至清償日止，按週年利率5％計算之利息。
    ㈡原告願供擔保，請准宣告假執行。
二、被告則以：
  ㈠系爭契約第12條第3項已約定房地交換營業稅依財政部75年10
    月1日台財稅第0000000號函（下稱系爭75年函）及統一發票
    使用辦法第12條規定辦理，依系爭75年函可知，營業稅自應
    由土地所有權人即原告負擔。又財政部雖將營業稅之「銷項
    稅額」由外加改為內含，此純係為防止營業人與購買者易產
    生糾紛而設，僅係修改開立發票之方式，並未改變營業稅本
    質上應由土地所有權人負擔，且未改變房地互易之價值為銷
    售額（未含營業稅）之規定，故被告依系爭75年函開立發票
    ，向原告依其房地互易所換出土地價值（即受分配房屋之對
    價）收取5％營業稅即203萬4,997元，並無不當得利之情形。
    另系爭75年函嗣後刪除「向買受人（土地所有人）收取」文
    字，係因發票金額（即定價）已包含營業稅，故毋須再多贅
    述由買受人負擔營業稅，並未改變營業稅應由土地所有人負
    擔之見解。況財政部賦稅署94年5月5日台稅二發字第094040
    52670號函（下稱系爭94年函），已明確規範建設公司與地
    主合建分屋，建設公司應依相關規定開立統一發票，該統一
    發票之營業稅由建設公司向買受人（即土地所有人）收取。
    縱認系爭契約並未約定營業稅由何人負擔，惟依系爭75年函
    、財政部84年1月14日台財稅第000000000號函（下稱系爭84
    年函）、營業稅法第14條第1、2項、加值型及非加值型營業
    稅法施行細則（下稱營業稅法施行細則）第18條規定、司法
    院大法官釋字第688號解釋理由書可知，仍應由買受人即土
    地所有權人之原告負擔營業稅，故被告向原告收取營業稅，
    並無不當得利。
  ㈡兩造間合建分屋之房地互易價值應為銷售額，該互易價值並
    不包括營業稅在內，自非定價，於該房地互易價值加計營業
    稅後，始為統一發票所記載之定價，故定價等於銷售額加計
    銷項稅額（即營業稅）。縱兩造間互易行為準用買賣規定，
    並非代表房地互易價值當然視為定價，且依系爭84年函可知
    ，合建分屋互易之房屋及土地之銷售額應屬相等，亦即不含
    營業稅之房屋價格應等於土地之價格（土地為免營業稅），
    則原告以土地與被告之房屋互易，僅能換得同價值之房屋銷
    售額，尚須另行給付被告所換得房屋之營業稅。倘原告未能
    證明兩造於計算房地互易時，已將5％營業算計算包含於所換
    得房屋對價內，僅能認定原告所換得房屋對價為系爭房地之
    銷售額，難認係已包含營業稅之定價。此外，兩造並未約定
    改由被告支付營業稅，亦無房地互易換得之價值等同定價之
    約定，另被告向原告收取之營業稅，業已向稅捐稽徵機關申
    報繳納，故被告並未有重複收取營業稅之情形，原告請求被
    告返還不當得利，顯屬無據。再者，77年7月1日營業稅法第
    32條修正，僅係修改開立統一發票之方式，讓營業稅由外加
    變為內含，並非修改成建設公司與地主合建分屋，建設公司
    依法開立統一發票，該統一發票之營業稅改由建設公司負擔
    ，或將房地互易之價格由「銷售額」（即不含營業稅之房屋
    價格應等於免徵營業稅土地之價格）改為「定價」（即含營
    業稅之價格），原告據此認定房地互易價值等於定價，進而
    要求被告應負擔營業稅，實有違誤。退步言之，縱認營業稅
    應由被告負擔，惟原告於給付時，已明知其無給付營業稅之
    義務，依民法第180條第3款規定，原告不得請求被告返還營
    業稅款項。並聲明：⒈原告之訴及其假執行之聲請均駁回。⒉
    如受不利判決，被告願供擔保，請准宣告免為假執行。
三、得心證之理由：
    原告主張被告重複收取5％營業稅，屬無法律上原因而受有利
    益，爰請求被告返還溢收之營業稅等情，惟為被告所否認，
    並以前揭情詞置辯，經查：
  ㈠按地主提供土地，由建主出資合作房屋，雙方按約定之比例
    分配房屋之契約，如契約當事人言明，須俟房屋建竣後，始
    將應分歸地主之房屋與分歸建主之基地互易所有權，屬互易
    契約（最高法院82年度台上字第290號判決意旨參照）。又
    民法第398條所規定之互易，係指當事人雙方約定互相移轉
    金錢以外之財產權，準用關於買賣規定之債權契約。又依營
    業稅之制度精神，營業稅係對買受貨物或勞務之人，藉由消
    費所表彰之租稅負擔能力課徵之稅捐，稽徵技術上雖以營業
    人為納稅義務人，但經由後續之交易轉嫁於最終之買受人，
    亦即由消費者負擔(司法院大法官釋字第688號解釋參照)。
    是以，銷售貨物或勞務之營業人固為營業稅之納稅義務人，
    然應納之銷項稅額，係由營業人向買受人收取之，買受人始
    為營業稅之負擔者。
  ㈡查兩造訂立系爭契約，約定由原告提供系爭土地，由被告規
    劃興建系爭大樓，興建完成後再依系爭契約分配房地與停車
    位予原告等情，有系爭契約可稽（見本院卷第31至43頁）。
    故原告以系爭土地所有權與被告建築完成之房屋互易所有權
    ，兩造間應存有互易契約，而原告既有移轉該土地作為取得
    房屋之對價，依據前開說明，原告即買受人應負擔房屋之營
    業稅。復參之系爭契約簽署時（即100年1月26日修正公布）
    之營業稅法第32條第2項、第3項分別規定：「營業人對於應
    稅貨物或勞務之定價，應內含營業稅」、「營業人依第14條
    規定計算之銷項稅額，買受人為營業人者，應與銷售額於統
    一發票上分別載明之；買受人為非營業人者，應以定價開立
    統一發票」等內容，可知買受人非屬營業人者，營業人應以
    定價開立統一發票，使稅額內含於定價內，是買受人非屬營
    業人時，除當事人另有約定額外負擔營業稅外，應認買受人
    於支付價金予營業人時，其價金已包含營業稅在內。而本件
    系爭契約屬互易契約之性質，並準用關於買賣之規定（民法
    第398條），則原告依據該契約移轉系爭土地所有權與取得
    系爭大樓之房屋所有權間具有對價關係，被告對於房屋向地
    主之開價即相當於系爭土地之價值，依法應為含營業稅之定
    價，系爭土地價值應已內含5％營業稅在內。再者，被告為具
    有專業知識及經驗之營業人，應可知悉系爭契約訂立時之營
    業稅等稽徵規定，已由「外加型」改為「內含型」，卻未在
    系爭契約中特別約定系爭土地價值並未內含原告受分配房屋
    之5％營業稅，亦足證明被告用以交換原告土地所有權之房屋
    價款營業稅，已內含在系爭土地價值內。是於原告移轉系爭
    土地予被告時，即已給付房屋5％之營業稅款。
　㈢另按無法律上之原因而受利益，致他人受損害者，應返還其
    利益，民法第179條定有明文。原告以系爭土地價值互易分
    配之房屋，該價值應已包含營業稅在內，本無再支付營業稅
    之必要，業如前述，則原告依被告嗣後出具房屋結算明細表
    所載之營業稅項，向被告給付203萬4,997元，此有房屋結算
    明細表、國內匯款申請書、發票及收據為證（見本院卷第45
    至51、63至65、209、210頁），被告應係無法律上原因受有
    上開稅款利益，致原告受有損害，自屬不當得利，原告當可
    請求被告返還203萬4,997元。
　㈣至被告雖以前詞置辯，惟查：　
　⒈被告辯稱：依系爭契約第12條第3項約定「房地交換營業稅：
    雙方同意互換之房地，依財政部75.10.1台財稅第七五五○一
    二二號函及統一發票使用辦法第十二條規定」等內容，已可
    認定兩造有約定系爭土地互易銷售額未包含5％營業稅，該營
    業稅款依法自應由原告負擔等語。然觀諸系爭75年函記載：
    「主旨：依照營業稅法施行細則第18條及第25條規定，合建
    分屋之銷售額，應按該項土地及房屋當地同時期市場銷售價
    格從高認定，並依統一發票使用辦法第12條規定，於換出房
    屋或土地時開立統一發票。說明：…二、稽徵機關如未查得
    合建分屋時價，則應以房屋評定價值與土地公告現值，兩者
    從高認定，並按較高之價格等額對開發票，土地價款之發票
    （所有人如為個人者，可開立收據）免徵營業稅，房屋價款
    之發票，應加5％營業稅」等語（見本院卷第205頁），可知
    該函文係就合建分屋銷售額之認定及房屋價款發票之應記載
    內容為說明，屬於行政機關就開立統一發票事項所為之函釋
    ，並非關於營業稅如何收取負擔之論述。另統一發票使用辦
    法第12條規定：「營業人以貨物或勞務與他人交換貨物或勞
    務者，應於換出時，開立統一發票」等內容，亦未見其有規
    範房屋價款之營業稅款應由何人負擔等節。準此，依據系爭
    契約第12條第3項約定內容暨其所載函文、規定，均不足以
    認定被告上開所辯為真。
　⒉被告辯稱：系爭84年函已載明合建分屋互易之房屋及土地之
    銷售額應屬相等，是不含營業稅之房屋價格應等於土地價格
    ，故原告應另負擔5％營業稅等語。然依據系爭84年函記載：
    「主旨：建設公司出資與地主合建分屋，雙方互易房屋及土
    地時，其銷售額之計算及憑證之開立，仍應依本部台財稅第
    0000000號函之規定辦理。惟自77年7月1日營業稅法第32條
    修正施行日起地主如非屬營業人者，建設公司應按銷項稅額
    與銷售額合計開立統一發票與地主。說明：二、營業稅法施
    行細則第18條規定，營業人以貨物或勞務與他人交換貨物或
    勞務者，其銷售額應以換出或換入貨物之時價，從高認定。
    因此，合建分屋互易之房屋及土地之『銷售額」應屬相等，
    亦即不含營業稅之房屋價格應等於土地之價格（土地免營業
    稅）」等內容（見本院卷第205頁）。足見此函文應係針對
    建設公司與地主合建分屋互易房屋及土地等情，闡明其開立
    憑證之方式，及如何計算銷售額，自與合建契約之當事人關
    於房地互易金額是否含有營業稅無關，況系爭契約第12條第
    3項約定亦無將系爭84年函文列入約定範疇內，自難執該函
    文以解釋系爭契約第12條第3項約定之意旨，故難憑此為有
    利被告之認定。
  ⒊被告辯稱：依寶源不動產估價師事務所之估價聲明書（見本
    院卷第343頁），足證估價師進行兩造間房地互易價格估價
    時，並未加計5％營業稅，是被告無重複向原告收取營業稅，
    且被告向原告所收取營業稅款項，均申報及繳納予稅捐稽徵
    機關，亦無因原告之給付而受有利益等語。查寶源不動產估
    價師事務所之估價聲明書，係受委託鑑定系爭大樓之價值，
    系爭契約既未將之列為契約之一部，且本件亦無證據證明兩
    造已合意將文件作為系爭契約之內容或以此供判斷上開營業
    稅由何方負擔之依據，自無從據此認定原告有同意外加負擔
    營業稅之情。又被告是否業已完納稅捐，與其是否有向原告
    溢收5％營業稅款乃屬二事，自難據此即認其未有重複收取而
    構成不當得利之情。
　⒋被告辯稱：原告於給付時已明知其無給付上開款項之義務，
    依民法第180條第3款規定，原告不得請求返還所給付之款項
    等語。然按因清償債務而為給付，於給付時明知無給付之義
    務者，不得請求返還，民法第180條第3款定有明文。此係因
    清償債務人在給付時明知無給付義務所為之給付於給付時明
    知債務不存在，而故為給付者，可推定其有意拋棄其所給付
    之請求返還權，故不得請求返還（本條之立法理由參照）。
    而所謂明知無給付之義務，係指原無債務而直接及確定之故
    意認為有債務而為給付者而言（最高法院94年度台上字第89
    7號判決意旨參照）。又按民法第180條第3款所謂非債清償
    ，須債務人所為給付，出於任意為之者，始足當之，若因避
    免強制執行或為其他不得已之事由，而為給付者，雖於給付
    時，明知債務不存在，仍非不得請求返還（最高法院74年度
    台上字第1057號、81年度台上字第2123號判決意旨參照）。
    本件觀以原告主張：對於地主或建商何者需支付營業稅款一
    事雙方均有爭議，包含原告在內之地主有與被告至調解委員
    會調解而無共識，因被告有表示未給付營業稅即拒絕交屋等
    情，其不得已與被告結算給付該等款項等語（見本院卷第11
    、13頁），並有新北市中和區調解委員會調解筆錄為證（見
    本院卷第53至62頁）。可見上開營業稅由何者負擔於兩造間
    本存有爭議，嗣經調解仍未能達成協議，原告係為使被告交
    屋始為給付，是參諸前述見解及立法理由，難認原告係出於
    任意為之，應未構成前述明知無給付義務而為給付之要件。
    故被告此部分所辯，尚屬無據。
　⒌被告辯稱：依據系爭94年函、大法官會議釋字第688號解釋理
    由書等有提及應由買受人負擔營業稅，故原告應負擔營業稅
    等語。然系爭土地價值已含有營業稅在內，且兩造並無在系
    爭契約另約定營業稅外加由原告負擔，原告業經以系爭土地
    價值負擔該互易房屋之營業稅，均如前述，是本件原告所互
    易之價值（定價）實有內含營業稅，與上開函文及解釋理由
    書所揭之意旨相符。故被告此部分所辯，難認有據。
四、綜上所述，原告依不當得利之法律關係，請求被告給付203
    萬4,997元，及自111年4月26日（起訴狀繕本於111年4月25
    日送達被告，見本院卷第143頁）起至清償日止，按週年利
    率5％計算之利息，為有理由，應予准許。又兩造陳明願供擔
    保，分別聲請宣告假執行或免為假執行，本院審核後認並無
    不合，爰分別酌定相當擔保金額准許之。
五、本件事證已臻明確，兩造其餘攻擊防禦方法及所提之證據，
    經本院斟酌後，認均不足以影響本判決之結果，自無逐一詳
    予論駁之必要，併此敘明。
六、訴訟費用負擔之依據︰民事訴訟法第78條。
中　　華　　民　　國　　111 　年　　8 　　月　　19　　日
                  民事第七庭    法　官　溫祖明
以上正本係照原本作成。
如對本判決上訴，須於判決送達後20日內向本院提出上訴狀。如
委任律師提起上訴者，應一併繳納上訴審裁判費。
中　　華　　民　　國　　111 　年　　8 　　月　　19　　日
                                書記官  李佳儒